臺灣高雄地方法院民事判決　　　　　　 95年度簡上字第277號
上　訴　人 　丁○○
被上訴人即
附帶上訴人　 台新國際商業銀行股份有限公司
法定代理人 　己○○
訴訟代理人 　甲○○
訴訟代理人 　戊○○
上訴人即
附帶被上訴人 太立企業社
代表人　　　 乙○○
上列當事人間清償票款事件，上訴人及被上訴人對於民國95年9
月6 日本院岡山簡易庭95年度岡簡字第321 號第一審簡易判決分
別提起上訴及附帶上訴，經本院於96年11月8 日言詞辯論終結，
判決如下：
  主  文
原判決關於命上訴人丁○○給付被上訴人新臺幣陸拾萬元之本息
部分，及該部分假執行之宣告暨訴訟費用之裁判（除確定部分外
），均廢棄。
上開廢棄部分，被上訴人在第一審之訴駁回。
原判決關於駁回本判決第四項部分廢棄。
附帶被上訴人應給付被上訴人新臺幣陸拾萬元，及自民國九十五
年三月一日起至清償日止，按週年利率百分之六計算之利息。
第一審（除確定部分外）、第二審訴訟費用（含附帶上訴部分）
由被上訴人負擔四分之一，餘由附帶被上訴人負擔。
  事  實
壹、程序部分：
一、本件上訴人丁○○經合法通知，無正當理由未於言詞辯論期
    日到場，核無民事訴訟法第386 條各款所列情形，爰依被上
    訴人即附帶上訴人台新國際商業銀行股份有限公司（下稱台
    新銀行）之聲請，由其一造辯論而為判決。
二、原審主文欄及理由欄雖記載丁○○即太立企業社，惟台新銀
    行係起訴主張丁○○及上訴人即附帶被上訴人太立企業社應
    負擔票款責任，此由台新銀行訴訟代理人於本院審理時明確
    陳述：其係以票據關係向丁○○及太立企業社請求連帶負擔
    發票責任等語（見本院卷第131 頁），可認台新銀行於原審
    起訴時並非僅對丁○○或太立企業社主張票款責任。然原審
    認因太立企業社無權利能力，故無法負擔票據責任，而僅認
    丁○○為發票人，應單獨負擔發票之責，亦即原審係認定台
    新銀行請求丁○○給付票款部分為有理由；請求太立企業社
    給付票款部分為無理由，而駁回台新銀行此部分之請求，丁○○就其不利部分提起上訴，效力及於太立企業社，則台新
    銀行針對此不利於己之部分（駁回對太立企業社請求部分）
    ，自得依民事訴訟法第460 條之規定，提起附帶上訴，先予
    敘明。
貳、實體部分
一、台新銀行起訴主張：伊持有太立企業社及丁○○共同簽發、
    發票日為民國95年2 月28日、票面金額為新臺幣（下同）60
    0,000元之支票1紙（下稱系爭支票），詎伊遵期提示，竟因
    存款不足而未獲付款，屢向丁○○及太立企業社催討均置之
    不理，爰依票款請求權之法律關係請求，聲明：丁○○、太
    立企業社應連帶給付600,000 元，及自95年3 月1 日起至清
    償日止，按週年利率6%計算之利息等語（另對原審被告丙○○、乙○○則依合夥人關係請求）。
二、丁○○抗辯：系爭支票是伊代表太立企業社簽發，並非以個
    人名義開立，且太立企業社已於95年2 月24日讓渡予乙○○
    經營，並經公證，伊與乙○○已約定由受讓人即乙○○概括
    承受已簽發支票之債務，台新銀行應向太立企業社求償等語
    資為抗辯，並聲明：駁回台新銀行之訴求。
三、原審審理結果，判決：丁○○應給付台新銀行60萬元本息，
    而駁回台新銀行其餘請求。丁○○不服，提起上訴，於本院
    上訴聲明：原判決關於命丁○○應給付台銀行60萬元本息部
    分，及該部分假執行之宣告暨該部分訴訟費用之裁判（除確
    定部分外）均廢棄。台新銀行答辯聲明：駁回上訴。台新銀
    行就原審駁回其對太立企業社部分提起附帶上訴（丙○○、
    乙○○部分，未據聲明不服，已告確定），並於本院上訴聲
    明：(一)原判決關於駁回命太立企業社給付部分廢棄；(二)上廢
    棄部分，太立企業社應給付台新銀行60萬元，及自95年3 月
    1 日起至清償日止，按年息6%計算之利息。太立企業社答辯
    聲明：附帶上訴駁回。
四、兩造不爭執之事實如下，並有系爭支票、退票理由單、讓渡
    協議書、太立企業社歷次營利事證登記相關變動資料等影本
    （見原審卷第11頁、第30頁、本院卷第33-49 頁）在卷可佐
    ，堪信為真實。
  (一)太立企業社為合夥組織，於92年6 月12日向高雄縣政府申請
    合夥人變更及負責人印鑑變更，即92年6 月12日後太立企業
    社之負責人為丁○○，合夥人為丙○○；另丁○○於95 年2
    月1 日（95年2 月23日經認證）聲明退夥，並於95年3 月7
    日向高雄縣政府申請變更登記負責人為乙○○，合夥人為丙○○。
  (二)系爭支票係丁○○於94年11月24日簽發，且系爭支票上「太
    立企業社」及「丁○○」之印文均為真正，而其上內容則均
    為丁○○所書寫，且於94年11月24日實際發票日當時（票載
    發票日為95年2 月28日），丁○○為太立企業社執行業務之
    合夥人，為營利事業登記之負責人，對外有代表太立企業社
    之權限。
  (三)系爭支票現為台新銀行持有，嗣台新銀行於支票屆期後為付
    款之提示時，乃因發票人存款不足而遭退票。
五、丁○○則抗辯：伊係代表太立企業社簽發系爭支票，故伊無
    須負擔本件發票人之責任，況其已自太立企業社退夥，並與
    乙○○約定系爭支票債務，均由太立企業社負責等語；太立
    企業社則以系爭支票係丁○○為解決個人債務而簽發，太立
    企業社無需負擔發票人責任云云抗辯。是本件爭點乃丁○○
    及太立企業社是否應就系爭支票負發票人之責。
六、本院得心證之理由：
  (一)按合夥團體雖非法人，法律上不具有權利能力，然此非指不
    能以合夥之名義與他人發生任何權利義務關係，僅該權利義
    務關係係存在各合夥人與第三人間，亦即各合夥人對於因合
    夥事務而生債權債務關係，均負有權利及義務，先予敘明。
    次按民法第679 條規定：「若合夥人依約定或決議執行合夥
    事務者，於執行合夥事務之範圍內，對於第三人，為他合夥
    人之代表」，是若為執行事業合夥人，其於執行合夥事務之
    範圍內所為之行為，應對各合夥人均有效力。又按被委任執
    行合夥事務之合夥人，於依委任本旨執行合夥事務之範圍內
    ，代表合夥與第三人所為之行為，直接對於合夥人發生效力
    ，最高法院22年度上字第1640號判例亦著有明文。查：太立
    企業社為合夥團體，92年6 月12日至95年3 月7 日間，太立
    企業社之負責人為丁○○，合夥人為丙○○等情，為兩造所
    不爭執，揆諸上開說明及規定，丁○○於上開期間內為執行
    事業合夥人，則其於執行合夥事務之範圍內所為之行為，應
    對太立企業社及各合夥人均有效力。
  (二)另按在票據上簽名者，依票上所載文義負責，2 人以上共同
    簽名時，應連帶負責，票法第5 條定有明文。次按公司之法
    定代理人在支票上除蓋公司名章外，又自行簽名或蓋章於支
    票者，究係以代理人之意思，代理公司簽發支票，抑自為發
    票人，而與公司負共同發票之責任應就其全體印章之形式及
    趣旨以及社會一般觀念而為判斷，最高法院著有69年度台上
    字第548 號判決可資參照。查：太立企業社係合夥商號，而
    系爭支票之實際發票日為94年11月24日，當時丁○○為太立
    企業社之負責人，對外有代表太立企業社之權利等情，為太
    立企業社現在之負責人乙○○所坦認（見本院卷第141 頁）
    準此，丁○○於實際發票日當時本有代表太立企業社開立支
    票之權限，而丁○○開立系爭支票時既為太立企業社負責人
    ，其就太立企業社之經營，當有為管理上一切必要行為之權
    ，故丁○○雖於系爭支票發票人欄蓋用自己印文，惟依丁○○係緊接於太立企業社之後用印之整體蓋章之發票方式，揆
    諸一般社會觀念，應可認丁○○係為太立企業社發票，並非
    與太立企業社共同發票之意，此外，台新銀行復未能舉證丁○○為共同發票人，是本件系爭支票之發票人應僅為太立企
    業社一人無誤，準此，丁○○抗辯其非發票人，無庸負擔系
    爭支票發票人責任，堪信為真實。
  (三)再按票據債務人不得以自己與發票人或執票人之前手間所存
    抗辯之事由對抗執票人，但執票人取得票據出於惡意者，不
    在此限，票據法第13條定有明文。丁○○既代表太立企業社
    發票，太立企業社即應負擔票款之責。至太立企業社雖抗辯
    丁○○簽發系爭支票係用以支付個人債務，太立企業社無須
    負責云云，然為台新銀行所否認，且太立企業社亦未能舉證
    台新銀行於受讓系爭票時已知悉上情，依票據法第13條前段
    規定，太立企業社即不得以伊與丁○○之抗辯事由對抗執票
    人即台新銀行。準此，太立企業社上開辯詞，無足採信。
七、綜上所述，台新銀行主張其持有太立企業社簽發之系爭支票
    ，屆期提示未獲付款，太立企業社應負發票人責任等語為可
    信；太立企業社抗辯系爭支票係丁○○為支付個人債務而簽
    發，其無須負責云云，為不可採。至台新銀行主張丁○○應
    負共同發票人責任一節，既為丁○○以其係代表太立企業社
    簽發系爭支票等語否認，此部分主張即非可採。從而台新銀
    行依票據法第126 條及第133 條規定，請求太立企業社給付
    60 0,000元，及自提示日即95年3 月1 日起至清償日止，按
    週年利率6%計算之利息部分，為有理由，應予准許；逾此範
    圍外的請求則為無據，應予駁回。原審就超過上開應准許部
    分，判命丁○○給付並為假執行之宣告，自有未洽，丁○○
    上訴意旨就此部分指摘原判決不當求為廢棄改判，為有理由
    ，自應由本院予以廢棄改判如主文第二項所示；另原審駁回
    台新銀行對太立企業社請求給付票款本息部分，既有不合，
    台新銀行指摘原判決此部分不當，求予廢棄改判，同有理由
    ，爰由本院予以廢棄，並改判如主文第四項所示。
據上論結，本件丁○○之上訴及台新銀行之附帶上訴均有理由，
依民事訴訟法第436 條之1 第3 項、第463 條、第385 條第1 項
前段、第450 條、第79條，判決如主文。
中　　華　　民　　國　　96　　年　　11　　月　　22　　日
                  民事第四庭   審判長法　官   黃國川
                                     法  官   黃宣撫
                                     法  官 　張茹棻
正本係照原本作成。
不得上訴。
中　　華　　民　　國　　96　　年　　11　　月　　22　　日
                                     書記官   陳展榮
